最高法院刑事判決　　　　　　一○○年度台上字第二七四四號
上　訴　人　張榮宗
選任辯護人　陳正旻律師
　　　　　　謝岳龍律師
上列上訴人因公共危險案件，不服台灣高等法院中華民國九十九
年一月二十五日第二審判決（九十八年度交上訴字第一六二號，
起訴案號：台灣板橋地方法院檢察署九十四年度偵字第一九四三
三號），提起上訴，本院判決如下：
    主  文
上訴駁回。
    理  由
按刑事訴訟法第三百七十七條規定：上訴於第三審法院，非以判
決違背法令為理由，不得為之；是提起第三審上訴，應以原判決
違背法令為理由，係屬法定要件。如果上訴理由書狀並未依據卷
內訴訟資料具體指摘原判決不適用何種法則或如何適用不當，或
所指摘原判決違法情事，顯與法律規定得為第三審上訴理由之違
法情形不相適合時，均應認其上訴為違背法律上之程式，予以駁
回。上訴人張榮宗上訴意旨略稱：(一)、本件事故發生前，上訴人
之車輛屬前車，駕駛人駕車行駛道路上，最重要之義務乃注意前
方「車前狀況」，不能要求駕駛人不斷轉頭觀看後照鏡以觀察後
車有無超越、併行或是發生事故，何況上訴人行車過程無違反一
般交通信賴原則。依原判決之認定，係要求上訴人需悖於一般交
通信賴原則，不斷注視後視鏡察看車後情況，顯與經驗法則及論
理法則相扞格，有判決不適用法則之違法。(二)、上訴人行車均保
持速限五十公里，無加速逃逸，現場亦無人高喊肇事或阻攔上訴
人等情，足見上訴人案發時根本不知本件車禍發生。(三)、依證人
申又仁之證述，上訴人車輛駛離案發現場前，係遇紅燈號誌而停
約十秒，因號誌變換綠燈才駛離現場。又上訴人車輛已往前行駛
，後方被害人機車縱有彈跳至半空中，掉落地面後發出聲響，亦
會因距離越來越遠，而聲音漸漸變小，甚至沒有聲音，無法讓上
訴人得以知悉後方車輛肇事之情形。原判決未釐清前情，亦未認
上訴人是否有主觀上肇事逃逸之犯意，遽以肇事逃逸罪責相繩，
其適用法則亦有不當。(四)、事故發生地點之道路甚為狹窄，僅有
一輛砂石車可通行，倘上訴人車輛行駛於該路段，車旁寬度已不
足容納一輛機車之空間，依常理判斷機車僅能行駛於大貨車後面
。而車輛擦撞處位於大貨車右後側護欄，係距離駕駛座最遠處，
乃自大貨車右前方後視鏡根本無法察覺有「事故發生」之死角。
原判決對上訴人此項有利之主張，不予置論，遽認上訴人經由右
後視鏡，已知發生交通事故，自有違誤。(五)、依常情肇事者如已
知悉肇事，為圖免罪責應駕車加速逃逸，申又仁卻證稱上訴人反
而減慢行車速度，顯悖於經驗法則。(六)、申又仁於警詢時證稱其
認為肇事大貨車司機應該知道肇事，乃其個人臆斷之詞，不得採
為論罪之證據。(七)、原判決認重型機車彈跳、墬地過程中所受撞
擊力道甚為強烈，所造成聲響必定甚為巨大，上訴人可由聲響知
悉肇事情形，實屬臆測，原判決資為論罪依據，有理由不備及未
依經驗法則認定事實之違法。(八)、原判決認上訴人縱未因車身擦
撞感受到與被害人機車發生擦撞，仍可經由事故發生時之聲響及
觀看後視鏡得知車禍肇事情形，因而衍生認上訴人有肇事逃逸之
犯意，有判決理由矛盾及不適用法則之違失。(九)、事故現場不遠
處即為新北市○○○○路四汴頭抽水站之斜彎道，原判決竟謂事
故發生地點之前後，均為直線路段，並無彎路，與卷證資料未合
。(十)、中央警察大學交通學系副教授陳高村之道路交通鑑定報告
書，鑑定結果提及上訴人以五十公里時速行駛前進，依鑑定人之
鑑定方法及結果，無法明確判斷上訴人行經事故現場，有意識或
認知與被害人之機車發生事故，原判決就該有利於上訴人之證據
，未說明不採理由，亦屬理由不備。(十一)、原判決既認申又仁對於
事故發生後，上訴人究竟是減慢車速或完全停下大貨車一節前後
證述不一之細節，與本件無關，何以又依申又仁之證述，謂上訴
人所駕駛之大貨車事故發生時，速度不快，事故發生後尚有減速
或停止之情形，對於事故所造成聲響，不可能因車輛疾速駛離現
場致無從察覺之理。足見原判決之論述有證據上之理由矛盾。(十二)
、肇事致人死亡而逃逸罪，刑法上並無因行為人係營業駕駛人或
一般駕駛人而有不同處罰之規定，原判決以上訴人為「職業駕駛
人」及「犯後猶飾詞狡辯，未見悔意」為量刑輕重之標準，無異
剝奪上訴人訴訟上之基本防禦權。(十三)、上訴人被訴業務過失致人
於死罪嫌部分，業經檢察官為不起訴處分，而民事損害賠償部分
亦經第一審法院判決駁回被害人家屬之請求在案。原判決卻以上
訴人未能與被害人家屬達成和解，作為量刑審酌之事項，亦難謂
適法等語。
惟查：證據之取捨與其證明力之判斷，以及事實有無之認定，屬
事實審法院之職權，苟其取捨證據與判斷證據證明力並不違背經
驗法則及論理法則，即不容任意指為違背法令，而執為第三審適
法之上訴理由。原判決綜合全案卷證資料，本於事實審法院之推
理作用，認上訴人有其事實欄所載犯行，因而維持第一審論其以
駕駛動力交通工具肇事，致人死亡而逃逸罪，量處有期徒刑八月
，併依中華民國九十六年罪犯減刑條例減為有期徒刑四月，暨諭
知易科罰金折算標準之判決，駁回上訴人在第二審之上訴。已敘
明依憑申又仁之證述，卷附道路交通事故現場圖、道路交通事故
調查報告表(一)、(二)、事故現場及車損照片、監視器錄影翻拍照片
、原台北縣政府警察局現場勘察報告（含採證照片）、亞東紀念
醫院診斷證明書，並檢察官督同法醫師相驗所製作之勘驗筆錄、
驗斷書、相驗屍體證明書、法務部法醫研究所（94）醫鑑字第20
06號鑑定書等證據調查之結果，為綜合判斷，認上訴人有其事實
欄所載犯行；並於理由欄內對卷內相關證據之取捨詳加論述；復
說明上訴人以駕駛大貨車為業，基於職業駕駛對路況及行車安全
之注意程度及能力，較一般駕駛人之觀察敏銳周詳，對於本件事
故發生時，被害人余政瑋之重型機車，因失控彈跳、墜地過程中
所造成之巨大聲響，或經由後視鏡之觀察，上訴人不可能對於該
事故之發生毫無察覺之理由。又說明刑法第一百八十五條之四駕
駛動力交通工具肇事，致人死傷而逃逸罪，只須有駕駛動力交通
工具肇事，致人死傷，未下車救護而逃逸之事實，罪即成立，不
以肇事之發生須有過失責任為要件。上訴人既知悉肇事，即應下
車查看傷者，給予必要之救護，或報警處理，卻擅自駕車離去，
當構成肇事逃逸犯行。與其另涉業務過失致人於死罪嫌是否成罪
無關。復對上訴人否認肇事逃逸所辯各節，如何係飾卸之詞，均
不足採，詳加說明指駁。所為論斷，俱有卷存證據資料可資覆按
。上訴意旨猶就上訴人是否知悉發生事故，仍駕車離開現場，為
單純事實之爭辯，並任意指摘申又仁之證言係臆測之詞，不得採
為斷罪之證據，難認係具體指摘之合法上訴第三審理由。按中央
警察大學交通學系副教授陳高村之道路交通鑑定報告書鑑定結果
二謂：上訴人對其駕駛之大貨車進廠保養前，對該車右後方護欄
損壞與該車、被害人駕駛之機車發生事故具有一定程度之認知，
疑涉有肇事後逃逸之嫌（見一審卷第一二五頁）。雖該鑑定結果
一謂：上訴人駕駛大貨車約以五十公里時速行駛應無肇事因素。
但就肇事逃逸部分，該鑑定尚非對上訴人有利，原判決未採為論
罪證據，亦未說明不採之理由，尚難以理由不備執為上訴第三審
之適法理由。又刑法第一百八十五條之四駕駛動力交通工具肇事
，致人死傷而逃逸罪之法定本刑為六月以上五年以下有期徒刑，
原判決說明審酌上訴人身為職業駕駛人，知悉駕車與他人發生車
禍事故，不思對被害人施以救護，猶採取肇事逃逸之方式規避，
足徵其漠視他人權益、消極之心態，對於被害人生命、身體及求
償權之行使亦危害非輕，且犯後猶飾詞狡辯，未見悔意，亦未能
與被害人家屬達成和解之犯後態度等一切情狀，認第一審判決量
處有期徒刑八月，並依中華民國九十六年罪犯減刑條例減為有期
徒刑四月，暨諭知如易科罰金，以三百元（即新台幣九百元）折
算一日，尚屬適當，而予以維持。已將上訴人係職業司機，對於
肇事救援義務之認知與注意能力，應較一般駕駛人為高，竟仍駕
車逃逸，飾詞圖卸之犯後態度等情狀，予以審酌量刑，尚無違誤
，難認量刑偏重，有剝奪、妨礙上訴人訴訟上基本防禦權之情形
。上訴意旨(十二)、(十三)之指摘嫌有誤會，亦非適法上訴第三審之理由
。其他上訴意旨，或就原審採證認事及對證據證明力判斷等職權
之適法行使，或對原判決已論斷明白之事項，任意指摘違背法令
，或就部分與事實認定及判決結果無影響之枝節問題，仍為單純
事實之爭辯，均與法律規定得為第三審上訴理由之違法情形不相
適合。應認上訴人之上訴違背法律上之程式，予以駁回。
據上論結，應依刑事訴訟法第三百九十五條前段，判決如主文。
中    華    民    國  一○○  年    五    月  二十五  日
                      最高法院刑事第六庭
                          審判長法官  洪  文  章  
                                法官  王  居  財  
                                法官  郭  毓  洲  
                                法官  沈  揚  仁  
                                法官  林  瑞  斌  
本件正本證明與原本無異
                                      書  記  官  
中    華    民    國  一○○  年    五    月  二十六  日
                                                      v